臺灣高等法院高雄分院刑事判決
111年度上訴字第857號
上  訴  人  臺灣屏東地方檢察署檢察官
上  訴  人  
即  被  告  林麗櫻


指定辯護人  洪千琪律師
上列上訴人等因被告偽造有價證券等案件，不服臺灣屏東地方法
院110年度訴字第566號，中華民國111年7月22日第一審判決(起
訴案號：臺灣屏東地方檢察署110年度偵字第8410號)，提起上訴
，本院判決如下：
    主  文
原判決關於未扣案犯罪所得沒收部分撤銷。
其他上訴駁回。
林麗櫻緩刑參年，並應支付如附表二所示之損害賠償。
    事  實
一、林麗櫻未獲兒子陳亮穎同意或授權，意圖為自己不法所有，
    基於偽造有價證券及詐欺得利之犯意，於民國106年12月底
    某日，在屏東縣屏東市瑞光路某統一超商內，在附表一所示
    本票「共同發票人欄」偽造「陳亮穎」簽名及指印各1枚，
    並將上述偽造之本票1紙交予林冠良，作為委請林冠良代為
    清償林麗櫻積欠他人債務新臺幣（下同）21萬元之擔保，致
    林冠良誤信陳亮穎有擔任共同發票人之意，陷於錯誤而出資
    為林麗櫻代償上述債務，林麗櫻因而獲有免除21萬元債務之
    利益。嗣因林麗櫻遲未還款，林冠良於聲請本票裁定確定後
    ，聲請對陳亮穎財產強制執行，經陳亮穎提起債務人異議及
    確認本票債權不存在之訴訟，林冠良始悉受騙。
二、案經林冠良訴由臺灣高雄地方檢察署呈請臺灣高等檢察署高
    雄檢察分署核轉臺灣屏東地方檢察署檢察官偵查起訴。
    理  由
一、證據能力之說明：
    本判決所引用具有傳聞性質之證據，均已依法踐行調查證據
    程序，且當事人及辯護人於本院審理時，已明示同意有證據
    能力（本院111年度上訴字第857號卷【下稱本院卷】第68頁
    ）。本院審酌各該證據作成情況，均無違法取證之瑕疵，亦
    無關聯性或證明力過低之情形，作為證據使用應屬適當，依
    刑事訴訟法第159條之5第1項規定，均有證據能力。
二、認定事實所憑證據及理由：
　㈠上述犯罪事實，經上訴人即被告林麗櫻（下稱被告）於本院
    審理時自白認罪（本院卷第118頁），並經告訴人林冠良於
    偵查及原審、證人即被害人陳亮穎於偵查中分別指證明確（
    高雄地檢署109年度他字第7114號卷【下稱雄檢他卷】第
　　48至49頁、屏東地檢署109年度他字第3345號卷【下稱屏檢
    他卷】第37至39頁、原審110年度訴字第566號卷【下稱原審
    卷】第113頁），互核大致相符。復有如附表一所示偽造之
    本票影本、原審108年度司票字第609號民事（本票）裁定暨
    確定證明書、臺灣高雄地方法院（下稱高雄地院）109年3月
    27日雄院和109司執春字第28278號民事強制執行命令、民事
    起訴狀、高雄地院109年度雄簡字第608號「債務人異議之訴
    」民事判決為證（雄檢他卷第7至13、17至29頁；原審卷第9
    5至99頁）。被告之自白既有上述卷證可佐，足認與事實相
    符，而堪採信。
　㈡被告簽發本票之時間、地點及其原因，經被告於偵查及原審
    供承：我是於106年12月底某日，在屏東縣屏東市瑞光路上
    某家統一超商內簽發本票給林冠良，本票上「陳亮穎」簽名
    旁的指印1枚也是我蓋的。票面金額21萬元是我委由林冠良
    代為清償我與他人間之債務金額等語（雄檢他卷第48頁、原
    審卷第47、113頁），經核與告訴人林冠良於偵訊及原審中
    供述：被告簽發本票地點在屏東縣屏東市瑞光路上某家統一
    超商內，本案是因為被告請我代為清償其與他人間之債務共
    21萬元，我才會要求被告簽發本案本票作為擔保等語（屏檢
    他卷第39頁、雄檢他卷第48頁、原審卷第113頁），亦大致
    相符，足證被告於上述時地偽造本票，並交予告訴人，作為
    委請告訴人代償債務之擔保，而非直接向告訴人取得借款。
    起訴書關於上述部分之記載，容有誤會，均經檢察官於原審
    更正補充（原審卷第48、114頁）。
　㈢綜上所述，本件事證明確，被告上述犯行已堪認定，應依法
    論科。
三、論罪：
　㈠本件被告行為後，刑法第201條第1項偽造有價證券罪之規定
    已於108年12月25日修正公布，並於同年月27日施行。本次
    修正僅就罰金刑部分將刑法施行法第1條之1第2項提高罰金
    倍數之法律規範明文化，酌作文字修正，對於被告罪刑不生
    影響，無庸為新舊法比較，應依一般法律適用原則，而適用
    裁判時之法律。
　㈡行使偽造有價證券使被害人交付財物，本含有詐欺性質，若
    被害人所交付之財物即為證券本身之價值，則詐欺仍屬行使
    偽造有價證券行為，固不另論詐欺罪；若行使偽造有價證券
    供擔保或作為新債清償而借款或延期清償，則已屬行使偽造
    有價證券行為以外之另一行為，即應併論詐欺罪，並依想像
    競合犯之規定，從一重處斷。本件被告偽造上述本票交付予
    告訴人，乃作為委請告訴人代償債務之擔保，被告因而獲得
    免除對於他人所負債務之利益，除論以偽造有價證券罪外，
    併應論以詐欺得利罪。
　㈢核被告所為，觸犯刑法第201條第1項意圖供行使之用而偽造
    有價證券罪、第339條第2項之詐欺得利罪。被告於本票共同
    發票人欄位偽造「陳亮穎」署押，屬於偽造有價證券之階段
    行為；行使偽造有價證券之低度行為，復為偽造有價證券之
    高度行為所吸收，均不另論罪。被告以偽造本票交予告訴人
    作為擔保，而詐得告訴人代償債務之利益，乃一行為而觸犯
    偽造有價證券、詐欺得利等二罪名，屬刑法第55條所規定之
    想像競合犯，應從其中法定刑較重之偽造有價證券罪處斷。
　　檢察官起訴書雖漏未論及刑法第339條第2項之詐欺得利罪，
    惟此部分既與已經起訴之偽造有價證券部分，具有想像競合
    之裁判上一罪關係，為起訴效力所及，本院自得於補充告知
    上述罪名後，併予審理。
四、對於上訴之論斷：
　㈠駁回上訴部分（即適用刑法第59條酌減其刑及量刑部分）：
　⒈按立法者於刑罰法律雖規定法官所得科處之刑罰種類，及其
    上下限(即法定刑)，惟犯罪之情狀千變萬化，為賦予法官在
    遇有客觀上顯可憫恕之犯罪情狀，即使科處法定刑最低刑度
    仍嫌過重，得酌量減至輕於法定最低度刑，以符合憲法罪刑
    相當原則，亦定有刑法第59條作為個案量刑調節機制，以濟
    立法之窮。而所謂「犯罪之情狀」，與同法第57條所規定科
    刑時應審酌之「一切情狀」，並非截然不同之領域，是否依
    刑法第59條規定酌減其刑，應就同法第57條各款所列事項，
    及其他一切與犯罪有關之情狀，予以全盤考量，審酌其犯罪
    有無顯可憫恕之情狀，以為判斷。又是否適用刑法第59條之
    規定酌減其刑，乃法律賦予事實審法院得自由裁量之事項，
    倘其裁量無明顯濫權或失當，應予尊重（最高法院111年度
    台上字第795號判決意旨）。而刑罰之量定，屬法院職權，
    倘其量刑合於法律所規定之範圍，並無顯然失當或違反公平
    原則、比例原則及罪刑相當原則者，亦應予尊重而不能任意
    指為違法（最高法院110年度台上字第4868號判決意旨）。
　⒉原判決以被告犯罪事證明確，而認定上述事實，依想像競合
    之規定，從一重之刑法第201條第1項偽造有價證券罪處斷，
    並敘明該罪之法定最低刑度為「3年以上有期徒刑」，處罰
    甚重，而被告偽造本票乃是以私人名義簽發，實務上流通性
    甚低，對於金融交易秩序之危害，與藉由偽造有價證券流通
    市面而賺取暴利者相較，情節相對甚輕，事後與告訴人成立
    調解，其犯罪情節、侵害法益及反社會性輕微，情輕法重，
    客觀上足以引起一般同情，縱然處以法定最低度刑，猶嫌過
    重，而依刑法第59條規定酌減其刑。關於量刑部分，亦已於
    理由中敘明：審酌被告「⑴為智識程度正常之成年人，對於
    本票在交易市場上具備信用性，應知之甚詳，竟冒用其兒子
    之名義，共同簽發上述本票以供作擔保，所為誠屬不該；⑵
    犯後坦承犯行，與告訴人成立調解，但未照調解內容給付；
    ⑶智識程度為高中；⑷甫因於111年6月13日工作期間摔傷，受
    有頭部外傷併顱內出血、胸椎第4節骨折、左背及臀部擦挫
    傷等傷害，導致失業，此有屏基醫療財團法人屏東基督教醫
    院診斷證明書為證；⑸喪偶，2子1女均已成年之家庭生活經
    濟狀況」等一切情狀，量處被告有期徒刑1年8月。復說明上
    述本票共同發票人欄位，其中被告為發票人部分為真正，僅
    另一發票人「陳亮穎」之署名及指印屬於偽造，依票據法規
    定，真正發票人部分仍屬有效，僅應將本票上關於「陳亮穎
    」為共同發票人部分（即偽造「陳亮穎」之署名及指印）宣
    告沒收。本院核其認事用法，尚無違誤，適用刑法第59條規
    定酌減其刑及量刑裁量，均無明顯濫權或失當，亦無逾越法
    定刑度範圍，或顯然輕重失當而有違公平原則、比例原則及
    罪刑相當原則之情形，所量處刑度亦屬妥適，應予維持。
　⒊檢察官以被告未依調解內容清償，犯後態度欠佳，認原判決
    適用刑法第59條酌減其刑不當，量刑過輕為由，提起上訴。
　　然而原判決以被告偽造私人名義本票，實務上流通性較低，
    對金融交易秩序危害情節相對較輕，及侵害法益及反社會性
    輕微，認為情輕法重，依刑法第59條規定酌減其刑，其裁量
    尚無明顯濫權或失當；況且被告於原審成立調解後，旋因於
    111年6月13日工作時摔倒，受有頭部外傷併顱內出血、胸椎
    第4節骨折、左背及臀部擦挫傷等嚴重傷勢，導致失業，而
    暫時未能履行調解內容，傷癒後在百貨公司擔任清潔工，於
    本院第二審準備程序時，另與告訴人達成訴訟外和解，當場
    給付1萬元現金，餘欠20萬元以20張本票(面額各1萬元)作為
    清償，告訴人並表示不再追究，此經被告及告訴人分別陳明
    在卷，並有屏東基督教醫院診斷證明書、和解金簽收單暨本
    票影本為證（原審卷第101頁；本院卷第66、73至93頁），
    已無檢察官上訴意旨所指犯後態度欠佳，不應適用刑法第59
    條酌減其刑或量刑過輕等情形，此部分上訴為無理由，應予
    駁回。
　⒋被告則以年事已高，前因工作時受傷致未能履行調解內容，
    現已與告訴人另達成和解，並給付上述現金及本票，原判決
    量刑過重為由，提起上訴。然而原判決不但適用刑法第59條
    規定，酌量減輕被告刑度至低於法定最低刑度，於量刑理由
    並敘明被告因工作摔傷致受有上述嚴重傷勢，已經審酌被告
    因受傷失業以致未能履行調解內容，對被告量刑顯屬寬容而
    未過重。被告於上訴後始與告訴人另為訴訟外和解，距案發
    時間已久，亦不足以動搖量刑之基礎，難認原判決量刑有何
    過重之處，此部分上訴為無理由，亦應予駁回。
　㈡撤銷改判部分（未扣案犯罪所得沒收部分）：
　⒈犯罪所得，屬於犯罪行為人者，沒收之；於全部或一部不能
    沒收或不宜執行沒收時，追徵其價額。犯罪所得已實際合法
    發還被害人者，不予宣告沒收或追徵；沒收或追徵，有過苛
    之虞，得不宣告或酌減之（刑法第38條之1第1項前段、第5
    項、第38條之2第3項）。
　⒉原判決認被告因本件犯罪獲有免除其積欠他人21萬元債務之
    利益，於判決時既尚未償還告訴人，仍保有上述犯罪所得，
    因而依刑法第38條之1第1項前段、第5項規定宣告沒收，於
    全部或一部不能沒收或不宜執行沒收時，追徵其價額，固非
    無見。然而被告於本院第二審準備程序時，另與告訴人達成
    訴訟外和解，已當場給付現金1萬元，餘欠20萬元則以20張
    本票作為清償，告訴人當庭表示不再追究，已如前述，並為
    被告請求宣告緩刑（本院卷第66頁）。被告上述犯罪所得，
    其中1萬元部分既已實際合法發還被害人，依刑法第38條之1
    第5項規定，應不予宣告沒收；其餘20萬元部分以本票作為
    清償，既經告訴人同意，本院亦認本案允宜依被告及辯護人
    請求，及尊重告訴人之意見，命被告分期給付告訴人20萬元
    損害賠償，作為緩刑條件，而宣告附條件緩刑（詳後述），
    如再宣告沒收或追徵該20萬元部分之犯罪所得，顯有過苛之
    虞，爰依刑法第38條之2第3項規定，不予宣告沒收。原判決
    因未及審酌被告上訴後已與告訴人達成訴訟外和解，並給付
    現金及本票作為清償，於主文宣告關於「未扣案之犯罪所得
    新臺幣21萬元沒收，於全部或一部不能沒收或不宜執行沒收
    時，追徵其價額」部分，即屬難以維持；檢察官及被告上訴
    意旨雖均未指摘於此，然而原判決既有此瑕疵，應由本院將
    原判決關於「未扣案犯罪所得沒收部分」予以撤銷，並不予
    宣告沒收。
　㈢綜上所述，原判決關於事實之認定、論罪科刑及沒收本票上
    偽造共同發票人部分，經核均無違誤，應予維持。檢察官及
    被告分別對原判決適用刑法第59條酌減及量刑輕重部分提起
    上訴，均為無理由，應予駁回。至於原判決因未及審酌被告
    上訴後和解，關於「未扣案之犯罪所得沒收」部分，則應予
    撤銷，並不予宣告沒收。
五、宣告附條件之緩刑：
　㈠被告雖曾因詐欺案件而受有期徒刑以上刑之宣告，但於101年
    4月30日易科罰金執行完畢後，5年內未曾因故意犯罪而受有
    期徒刑以上刑之宣告，此有臺灣高等法院被告前案紀錄表可
    查（本院卷第37至39頁），仍符合緩刑之條件。
　㈡本院審酌被告因一時失慮，觸犯本件罪名，情節尚屬輕微，
    復已坦承犯行，並與告訴人達成和解，給付現金及本票作為
    清償，其年齡已67歲，前因工作期間摔倒受有嚴重傷勢，於
    痊癒後仍從事百貨公司清潔工作，努力賺取收入以分期賠償
    告訴人，足見悔意，經過本次偵查、審判及科刑判決之教訓
    後，應知所警惕，不致再犯。本院因認對被告所宣告之刑，
    以暫不執行為適當，爰依刑法第74條第1項第2款規定，併予
    宣告緩刑3年，以勵自新。
　㈢但為避免被告心存僥倖，使其安心工作以支付分期和解金，
    告訴人能獲得確實賠償，另依刑法第74條第2項第3款規定，
    命被告應依如附表二所示之分期給付方式，向告訴人支付20
    萬元之損害賠償，以確保告訴人所收取作為和解金之本票，
    能確實兌現。本判決所附上述緩刑條件，並得作為強制執行
    名義，被告如未按期給付，告訴人得聲請民事強制執行。而
    被告如違反上述緩刑條件情節重大，或緩刑期間內更犯罪，
    得依法撤銷緩刑，並執行原宣告刑1年8月，併此敘明。
六、據上論結，應依刑事訴訟法第368條、第369條第1項前段、
    第364條、第299條第1項前段，判決如主文。
本案經檢察官鄭央鄉提起公訴，檢察官蔡明達提起上訴，檢察官
張益昌到庭執行職務。
中　　華　　民　　國　　111 　年　　11　　月　　24　　日
                   刑事第八庭   審判長法  官  陳中和
                                      法  官  任森銓
                                      法  官  林柏壽
以上正本證明與原本無異。
如不服本判決應於收受本判決後20日內向本院提出上訴書狀，其
未敘述上訴理由者，並得於提起上訴後20日內向本院補提理由書
狀（均須按他造當事人之人數附繕本）「切勿逕送上級法院」。
中　　華　　民　　國　　111 　年　　11　　月　　24　　日
　　　　　　　　　　　　　　　　　　　書記官  陳雅芳

附表一（偽造本票共同發票人）：
票號 發票日 票面金額 發票人 備註 CH000000 107年1月1日 21萬元 林麗櫻陳亮穎 於發票人欄偽造「陳亮穎」之簽名及指印各1枚 
附表二（附條件緩刑）：
被告林麗櫻應於緩刑期間，以分期給付方式，向被害人林冠良支付新臺幣貳拾萬元。分期方式如下：自民國111年12月5日起至全部清償完畢為止，共分為20期，每月為一期，按月於每月5日前給付新臺幣1萬元。 
附錄論罪科刑法條：
刑法第201條第1項
意圖供行使之用，而偽造、變造公債票、公司股票或其他有價證
券者，處3年以上10年以下有期徒刑，得併科9萬元以下罰金。
刑法第339條第1項、第2項
意圖為自己或第三人不法之所有，以詐術使人將本人或第三人之
物交付者，處5年以下有期徒刑、拘役或科或併科50萬元以下罰
金。
以前項方法得財產上不法之利益或使第三人得之者，亦同。